臺灣高等法院刑事判決
111年度上易字第925號
上  訴  人  臺灣士林地方檢察署檢察官
被      告  高子珉



選任辯護人  黃匡麒律師
上列上訴人因被告妨害名譽案件，不服臺灣士林地方法院111年
度易字第65號，中華民國111年5月25日第一審判決（起訴案號：
臺灣士林地方檢察署110年度偵字第20898號），提起上訴，本院
判決如下：
    主  文
上訴駁回。
    理  由
一、公訴意旨略以：被告乙○○(下稱被告)與告訴人甲○(下稱告訴
    人)同為臨時演員，被告竟意圖散布於眾，於民國110年1月1
    5日15時20分許，在臺灣士林地方法院內湖簡易法庭審理109
    年度湖小字第1824號侵權行為損害賠償事件（下稱系爭事件
    ）時，於公開法庭上稱「告訴人的長相根本就是十大槍擊要
    犯」，傳述足以毀損告訴人名譽之事。因認被告涉犯刑法第
    310條第1項之誹謗罪嫌。
二、按犯罪事實應依證據認定之，無證據不得認定其犯罪事實；
    不能證明被告犯罪者，應諭知無罪之判決，刑事訴訟法第15
    4條第2項、第301條第1項分別定有明文。而認定不利於被告
    之事實，須依積極證據，苟積極證據不足為不利於被告事實
    之認定時，即應為有利於被告之認定，更不必有何有利之證
    據，且所憑之證據，無論直接或間接證據，其為訴訟上之證
    明，須於通常一般之人均不致有所懷疑，而得確信其為真實
    之程序者，始得據之為有罪之認定，倘其證明尚未達到此一
    程度，而有合理性懷疑之存在時，即無從為有罪之認定，如
    未能發現相當之證據，或證據不足以證明，自不能以推測或
    擬制之方法，以為裁判之基礎。
三、檢察官認被告涉犯誹謗罪嫌，無非係以告訴人之指訴、系爭
    事件之錄音光碟及言詞辯論譯文（臺灣士林地方檢察署110
    年度他字第1856號卷，下稱他字卷，第137至139頁，下稱本
    案譯文）等證據為憑。
四、訊據被告固坦承：我曾於系爭事件進行言詞辯論時，在公開
    法庭陳述本案譯文內容之情不諱，有系爭事件之錄音光碟及
    本案譯文附卷可稽，而足以認定與事實相符。被告堅決否認
    有何誹謗犯行，辯稱：我當時是針對法官的問題回答，就告
    訴人被黑名單封殺的事情陳述，並非對告訴人長相為貶損，
    是針對「封殺成語教室」的網路梗圖所為之說明，無妨害名
    譽之犯意等語。經查：
(一)憲法第11條言論自由所保障之言論，最重要者首推「意見」
    。所謂「意見」，係指一個人主觀上對於人、事、物之各種
    觀點、評論或看法，而將之對外表達者而言。舉凡涉及政治
    或非政治、公眾或私人事務、理性或非理性及有價值或沒價
    值的言論，均在言論自由保障之範圍內。又言論自由為人民
    之基本權利，國家應給予最大限度之維護，然為兼顧對個人
    名譽、隱私及公共利益之保護，法律當得對言論自由依其傳
    播方式為合理之限制，刑法第310條誹謗罪之規定，即為保
    護個人法益而設。又言論可區分為陳述事實與發表意見，事
    實固有證明真實與否之問題，意見則為主觀之價值判斷，無
    所謂真實與否。…就意見表達部分，因涉及個人主觀之價值
    判斷，無所謂真實與否之問題，惟為容許各種價值判斷，對
    於可受公評之事項，縱然以不留餘地或尖酸刻薄之語言文字
    予以批評，亦應認為仍受言論自由權之保障，是刑法第311
    條第3款規定對於可受公評之事，為適當之評論而善意發表
    言論者，自得免其刑事責任。而所謂「善意」與否，自非以
    被評論人名譽是否受損、評論人是否意在使被評論人名譽受
    損為判斷之依據，而仍應以其評論客觀上是否適當為準。如
    評論人本於就事論事原則，對被評論人之言行為適當合理之
    評論，即以所認為之事實為依據，加以論證是非，縱其意在
    使被評論人接受此負面評價，亦難認非屬善意發表言論，最
    高法院109年度台上字第5012號判決意旨參照。
(二)系爭事件係告訴人以被告擅自濫用告訴人肖像、姓名在公開
    網路社群，造成告訴人之名譽受到傷害為由，向臺灣臺北地
    方法院對被告提起民事侵權行為損害賠償訴訟，經臺灣臺北
    地方法院以109年度北小字第3086號事件移轉管轄至臺灣士
    林地方法院民事庭審理之民事事件；至本案之緣起，乃被告
    於系爭事件之110年1月15日在臺灣士林地方法院內湖簡易庭
    公開辯論時，被告回應法官所詢：「但是你（即告訴人）這
    1份只有單純侵害肖像權跟姓名權部分，至於内容文字涉及
    誹謗這部分，你在這一件不主張是不是，那這個就先還給被
    告，來那個高先生（即被告），就是本件他請求，就是『很
    單純認為那個頭像用到他的照片』，還有他名字的部分，那
    個誹謗的部份，他沒有在這件主張，這部分有什麼要答辯的
    ？」等提問之際，回應以「我要答辯的是，他（即告訴人）
    照片是line上面的公開大頭照，大家都看的到，還有這位李
    先生（即告訴人）他不是公眾人物，我有靠著他的照片來斂
    財嗎？我有靠著他的照片來賺錢嗎？他拍的戲有我多嗎？他
    是個連台詞都沒講過半句，連走位都會被罵的大堆頭臨演。
    有1次在現場客戶覺得他怪怪的立馬把他換掉，我都有證人
    ，有2位證人可以證明，他的頭像就像十大槍擊要的『通緝單
    』一樣，他被黑名單封殺這些都是事實，我都有擷圖證據，
    經紀人、劇組都知道他是黑名單還被封殺，他還想要不承認
    嗎？我沒有侵害到他的肖像權，我為了劇組的和諧，為了現
    場拍攝的環境，告誡大家要遠離此人，他開車門也是事實，
    我有經紀人跟劇組的對話擷圖，因為這個圈子就是這樣，哪
    些人被封殺、被列為黑名單，就會被貼在工作群組裡面，告
    訴大家這個人是做了什麼好事。」等語，有本案譯文在卷可
    憑（他卷第138頁），可稽被告乃在公開法庭針對被告肖像
    所附著之「封殺成語教室」網路梗圖之形式特徵，向法院陳
    明其主觀認知宛若「通緝單」格式之意見表述，實屬在公開
    法庭所為自辯之舉，雖其中言及「十大槍擊要」(犯)一語，
    惟綜觀前後背景事實脈絡，主要在指告訴人在職場上之處境
    及遭遇，並未指陳告訴人有何與十大槍擊要(犯)之行事風格
    抑所涉罪行相關即明，則被告所指在系爭事件中就引用之頭
    像「照片」之樣式及表達手法，自辯以猶如「通緝單」等情
    ，實難逕予聯想或推導出被告有直指告訴人個人長相有如十
    大槍擊要犯，抑如十大槍擊要犯之行事風格或人格特質之意
    。
(三)再者，據被告於上揭開庭時所述，係指「他的頭像就像十大
    槍擊要的『通緝單』一樣」，非如公訴意旨所指「告訴人的長
    相根本就是十大槍擊要犯」，被告既全然未就告訴人長相進
    行任何攻擊、貶抑，而是就告訴人職場之境遇加以評斷，已
    難認被告有將損人名譽之事，故意在公開法庭上散布、傳播
    於不特定人之意思，遑論被告係回應法官開庭訊問所為自辯
    之答覆，並非於開庭時直接對告訴人無端出言謾罵、空言指
    摘，並非如公訴意旨所指有何單純針對告訴人長相進行攻擊
    、歧視或貶抑等負面評價，已難認被告有將損人名譽之事故
    意在法庭上散布、傳播於不特定人之意思。
(四)聯合國人權事務委員會就公政公約所為之第34號一般性意見
    第2點「意見自由及言論自由是個人全面發展不可或缺的條
    件，這些自由在任何社會都是必要的。它們構成每一個自由
    及民主社會的基石。這兩項自由密切相關，言論自由為意見
    交流和發展提供工具。」及第9點「…不得以他人實際、被別
    人認為或假定的意見為由，侵犯任何人根據《公約》所享有的
    權利。應保護一切形式的意見，包括政治、科學、歷史、道德或
    宗教性質的意見…」，亦可徵個人之意見自由應受高度保障。
    本案起訴認被告涉犯誹謗罪之事實為被告於公開法庭上稱「
    告訴人的長相根本就是十大槍擊要犯」，傳述足以毀損告訴
    人名譽之事乙節，業經本院審認後認與被告於公開法庭所陳
    述之原話意涵有異，難認符於誹謗罪之構成要件，已詳如前
    述；至被告於同一公開法庭所提出被告對於告訴人之職場評
    價，諸如「告訴人是所有劇組及經紀人的黑名單」、「告訴
    人會在通告現場對女生性騷擾」等語，既係回覆法官在公開
    法庭之詢問，且內容為被告與告訴人因工作接觸所生之個人
    評價，所為評論復有證人邱健銘於檢察事務官詢問時證稱各
    節佐憑，另有被告所提出之對話紀錄、網頁擷圖等件在卷可
    參（他卷第165至183頁、第187頁），足稽被告所述核屬伴
    隨事實所為之「意見表達」，為善意之評論；其用語雖令人
    不快、難堪，而令告訴人內心不悅，自覺名譽受到貶抑、侵
    害，衡之被告於公開法庭之言論涉及工作場域內職場倫理、
    工作秩序、同事互動之狀態描述，非僅流於私人糾葛、個人
    恩怨，既有證人及相關證據之佐憑，自非憑空所指，尚符「
    合理評論原則」之判準，亦難認有何誹謗罪之規範可能，以
    確保個人表意自由價值之完整性，更遑論就有關告訴人是否
    為劇組及經紀人的黑名單、是否有對女生為何作為，俱非本
    案起訴之範圍，且經檢察官另為不起訴處分，有同案不起訴
    處分書可稽，併此敘明。
五、綜上所述，本院依卷內相關積極證據調查結果，被告於系爭
    事件中，在公開法庭針對承審法官之庭訊中，針對「封殺成
    語教室」網路梗圖之表意說明，尚難證明被告有為起訴書所
    載對告訴人長相為言詞貶抑、批評之事實，難認有起訴書所
    載之刑法誹謗犯行而形成為有罪之確信，依首揭法條規定及
    說明，即應諭知無罪之判決。
六、維持原判決之理由：
    原審同此認定，以不能證明被告有檢察官所指誹謗犯行，為
    被告無罪之判決，經核並無違誤。檢察官上訴意旨，仍認被
    告涉犯誹謗嫌疑等語，其不可採之處如前所述，不另贅載。
    從而，檢察官所提上訴，為無理由，應予駁回。　
據上論斷，應依刑事訴訟法第368條，判決如主文。
本案經檢察官郭千瑄偵查起訴，檢察官李清友提起上訴，檢察官
周啟勇到庭執行公訴職務。
中　　華　　民　　國　　111 　年　　7 　　月　　28　　日
                  刑事第三庭    審判長法　官  張惠立
                                      法　官  鄭昱仁
                                      法　官  劉兆菊
以上正本證明與原本無異。
不得上訴。
                                      書記官  陳嬿如
中　　華　　民　　國　　111 　年　　7 　　月　　28　　日